臺灣高等法院民事判決　九十一年度上更(二)字第四○號
　　　上　訴　人　丁○○
　　　　　　　　　甲○○
　　　　　　　　　戊○○
　　　　　　　　　乙○○
　　　　　　　　　丙○○
　　　被上訴人　　己○○
右當事人間租佃爭議事件，上訴人對於中華民國八十六年四月七日臺灣新竹地方法院
八十五年度訴字第七六九號第一審判決提起上訴，經最高法院第二次發回更審，本院
判決如左：
    主    文
原判決關於駁回上訴人後開第二項之訴部分廢棄。
確認上訴人與被上訴人間就坐落新竹縣新豐鄉○○段第三九、四一、四三地號土地（
重測前為大眉段松柏林小段第四八、四八－一、四八－二地號）之耕地租賃關係不存
在。
其餘上訴駁回。
第二審及發回前第三審訴訟費用，除確定部分外，由上訴人負擔。
    事    實
甲、上訴人方面：
一、聲明：
  (一)原判決廢棄。
  (二)請求確認上訴人與被上訴人間就坐落新竹縣新豐鄉○○段第三九、四一、四三地
    號土地（重測前為大眉段松柏林小段第四八、四八－一、四八－二地號），耕地
    租賃關係不存在。
  (三)被上訴人應將前項三筆林地返還上訴人。
二、陳述：除與原判決（及發回前本院判決）記載相同者外，補稱略以：
  (一)按系爭三筆林地確實未在新竹縣新豐鄉松子第一四號耕地租約標的範圍內，除上
    訴人前已提出依租穀之計算，得証明被上訴人所繳納之租金僅是該二筆田地之土
    地租金外，上訴人先父所有另一筆坐落重測前為大眉段松柏林小段四○地號重測
    後為泰豐段一三地號（上証一）亦曾被誤載於出租人吳朝鏇、承租人吳盛金之私
    有耕地租約（上証二），足証，新竹縣私有耕地租約之記載時有疏漏，按該筆土
    地之地目為墓，所有權人亦非吳朝鏇等，竟被載為渠等出租之標的，足証承辦人
    員根本未詳加採証，屢有錯誤，系爭三筆林地亦應是承辦人員之誤載，足証系爭
    三筆林地不僅非耕地租約之標的，亦無一般租賃關係存在。
  (二)系爭三筆林地，上訴人並未收取租金，而租金為租賃契約之要素，租賃契約必須
    有租金約定，如未約定租金者，則其契約為無效，是以，系爭三筆林地縱誤列於
    耕地租約中，亦因之而無效，上訴人自得本於所有權請求返還。
三、證據：除援用原審（及發回前本院前審）提出者外，補提土地登記簿謄本及吳盛
    全耕地租約等影本各乙件為證。
乙、被上訴人方面：
一、聲明：
    駁回上訴。
二、陳述：除與原判決（及發回前本院判決）記載相同者外，補稱略以：
  (一)系爭租約內載之租額三、五三四台斤並未註明究係何筆土地之租額，應視為該租
    約內所載之五筆土地租額總和，且上訴人對於迄今仍收取被上訴人三、五三四台
    斤租額之事實亦不爭執，則其主張被上訴人未繳交地租云云，顯不足採。
  (二)再查本件系爭三筆耕地，地目雖為林，然事實上自民國三十八年迄今，均作為耕
    地使用，四一地號為稻田，三九、四三地號連接四一號部份亦為田，其餘種植樹
    木作為風圍，此亦經原審現場勘驗屬實，另據前審鈞院履勘現場結果，當地水流
    及風向均不受影響（鈞院八十六年上字第七五九號卷八十六頁反面第一、二行）
    ，上訴人更自承「地形沒有變更」等情（同頁二、三、四行），由是觀之，系爭
    土地自承租迄今均作為耕作使用，並未改變用途，且無損害土地，上訴人以編定
    林地不得作為農地使用，同有誤解（損害土地部份上訴人於鈞院本審已不再主張
    ）。
  (三)系爭三筆林地雖因最高法院法律見解變更而無耕地租約之適用，惟仍具一般租約
    之效力，上訴人既繼續收租，其請求返還林地，為無理由。
三、證據：援用援用原審（及發回前本院前審）立證方法。
    理    由
壹、程序方面：
一、本件租約原出租人張錦福，於七十七年二月二十七日死亡，遺有配偶劉六妹乙人
    、兒子丁○○、乙○○、甲○○、戊○○、丙○○等五人、女兒張姃瑩、張素美
    子等兩人，此有張錦福全戶戶籍謄本可稽，而張姃瑩、張素美子兩人業於七十七
    年四月一日陳報法院，聲明拋棄繼承，亦有台灣新竹地方法院七十七年四月九日
    新院瑞民致字第一一五二五號函影本可參（原審卷第九十五頁）。是則，張錦福
    之遺產，本應由上訴人張劉六妹乙人與上訴人丁○○等五人計六人共同繼承。惟
    系爭林地已由上訴人丁○○、乙○○、甲○○、戊○○、丙○○五人於七十七年
    十二月三日以「分割繼承」為原因辦妥所有權應有部分各五分之一之登記，上訴
    人張劉六妹並非共有人，有系爭林地登記簿謄本可憑（見一審卷八二至九二頁）
    。則張劉六妹即已喪失「出租人」之地位，故張劉六妹雖於八十七年二月二十八
    日死亡，亦無由其繼承人聲明承受訴訟之續行訴訟之必要，合先敘明（參見最高
    法院八十八年度台上字第一號前次發回意旨）。
二、又上訴人於原審訴之聲明係請求：(一)求為判決將新竹縣新豐鄉松字第一四○號私
    有耕地租約中之三筆林地即新竹縣新豐鄉○○段松柏林小段第四八、四八－一、
    四八－二地號土地（重測後為泰豐段第三九、四一、四三地號）刪除；(二)被告應
    將前揭刪除之林地返還原告。
    其中關於請求將系爭三筆林地自耕地租約中「刪除」部分，依最高法院九十一年
    度台上字第一一五號判決即本次發回意旨，認該項聲明似有不明瞭或不完足之情
    形，經本院依民事訴訟法第一百九十九條第二項規定行使闡明權，上訴人乃補充
    其聲明為「請求確認上訴人與被上訴人間就坐落新竹縣新豐鄉○○段第三九、四
    一、四三地號土地（重測前為大眉段松柏林小段第四八、四八－一、四八－二地
    號），耕地租賃關係不存在。」，此部分不生訴之變更或追加之問題，應予准許
    。
貳、實體部分：
一、上訴人起訴主張：新竹縣新豐鄉公所檔存之松字第一四０號私有耕地租約，其中
    系爭地號第四十八、四十八之一、四十八之二土地三筆，地目為「林」，非屬農
    地，與耕地租佃要件不合，被上訴人就系爭三筆土地，復未繳納地租，兩造間就
    系爭土地無耕地租佃之關係。縱或有之，訟爭三筆林地係供種植樹木之用，以保
    持水土，詎被上訴人竟將其中部分林地種植水稻，破壞地貌，違反租約約定，上
    訴人乃以存證信函終止租約，經申請新豐鄉公所調解不成等情，爰求為命被上訴
    人將訟爭三筆林地自私有三七五耕地租約中剔除，並將系爭三筆土地回復原狀返
    還上訴人之判決。（上訴人於原審並請求被上訴人應回復原狀，經原審判決上訴
    人此部分敗訴後，上訴人於本院則對此請求予以撤回而確定）。
二、被上訴人則以：系爭私有耕地租約所記載之租額三五三四台斤並未註明究係何筆
    土地之租額，應視為該租約內所載之五筆土地租額總和，且上訴人迄今仍收取被
    上訴人三五三四台斤租額，上訴人主張被上訴人未繳交地租，已不足採。又耕地
    三七五減租條例所規定之耕地租佃，其租賃物以土地法第一百零六條所定之農地
　　為限，系爭三筆林地如無耕地三七五減租條例規定之適用，亦有民法租賃規定之
　　適用，上訴人請求返還系爭三筆土地非有理由等語置辯。
    是本件應審酌者厥為：(1)系爭三筆林地有無耕地三七五租約之適用？(2)如無耕地
    租約之適用，有無民法租賃規定之適用？(3)上訴人得否請求返還該三筆林地？茲
    分別說明如后：
三、關於系爭三筆林地有無耕地租賃關係存在？
  (一)按依最高法院八十八年台上字第一號判例意旨：「耕地租用，係指以自任耕作為
    目的，約定支付地租使用他人之農地者而言，土地法第一百零六條第一項定有明
    文，所稱農地參照同條第二項之立法精神應包括漁地及牧地在內。承租他人之非
    農、漁、牧地供耕作之用者，既非耕地租用，自無耕地三七五減租條例規定之適
    用。本院六十二年台上字第一六四七號及六十三年台上字第一五二九號判例業經
    變更，不得再予援用，為本院最新之見解。」（按此號判例即本件最高法院第一
    次發回之判決，相同見解參照最高法院八十八四月十三日、八十八年度第三次民
    事庭會議決議(一)），故租賃標的如係非農、漁、牧用地，縱供耕作使用，仍無耕
    地三七五減租條例規定之適用。
  (二)查上訴人之被繼承人張錦福，與被上訴人之父親溫金蘭，前於民國三十八年六月
    二十四日簽立私有耕地租約，張錦福將訟爭三筆林地及另二筆「田」地出租與溫
    金蘭，七十六年八月十五日聲請變更承租人為被上訴人己○○等情，為兩造所不
    爭執，並有私有耕地租約、變更租約影本為証（見原審卷第十七、十八頁）。本
    件系爭三筆林地既非屬農、漁、牧用地，則依上開說明，兩造間對系爭三筆林地
    之權利義務關係，即無耕地三七五減租條例之適用。從而上訴人請求確認二造間
    就系爭三筆林地之耕地租賃關係不存在，即屬有據，此部分應予准許。
四、系爭三筆林地有無民法普通租賃規定之適用？
  (一)查兩造間所訂立之私有耕地租約，內載承租之土地包括系爭三筆土地，惟因系爭
    三筆土地為林地，而非農、漁、牧用地，無耕地三七五減租條例之適用，已如前
    述，但兩造間就系爭土地之租賃如符合民法一般租賃之規定者，自仍有民法一般
　　租賃之適用，因此本件應審究是否符合一般租賃之規定。按租賃者，謂當事人約
　　定，一方以物租與他方使用、收益，他方支付租金之契約，民法第四百二十一條
　　第一項定有明文。本件上訴人向來均有收取被上訴人給付之租谷，且上訴人於本
　　件訴訟中仍繼續收取被上訴人八十五年、八十六年、八十七年之租谷，此有上訴
　　人簽具之收據為憑並為上訴人所不爭執。上訴人固主張：系爭三筆林地雖亦列載
    於租約上，惟其合計乙欄僅載地目田乙項，面積合計一．五八六七甲為二筆地目
    為田之總合（一．四六八二甲＋○．二八五甲），正產物為谷，等則為十二等則
    ，其收穫總量為九、四二四台斤（依據台灣區各市縣局私有耕地田正產物收穫總
    量標準表，在新竹縣紅毛鄉（現新豐鄉）每甲目地十二等則，正產物為谷的標準
    收穫量為五、九四○台斤計算乘千分之三七五即為租金三、五三四台斤。足証，
    被上訴人所繳納之租金僅是該二筆適用三七五租約之地目為田之土地租金，系爭
    三筆林地則未與焉，故系爭林地上訴人並未收租，自亦無普通租約之存在云云。
    然查：關於承租非農、漁、牧用地供耕作使用者，在最高法院變更上開法律見解
    之前，依變更前之六十二年台上字第一六四七號及六十三年台上字第一五二九號
    判例意旨，仍認係耕地租賃，已如前述。而本件系爭耕地租約係三十八年所訂定
    ，被上訴人承租系爭二筆田地及三筆林地，事實上均作為耕地使用，四一地號為
    稻田，三九、四三地號連接四一號部份亦為田，其餘種植樹木作為風圍，此業經
    原審現場勘驗屬實，另據本院前審履勘現場結果，當地水流及風向均不受影響（
    本院八十六年上字第七五九號卷八十六頁反面第一、二行），上訴人更自承「地
    形沒有變更」等情（同頁二、三、四行），由是觀之，系爭土地自承租迄今均作
    為耕作使用（按部分林地種樹作為風圍，係為因應新竹地區多風，為保護農作物
    之必要措施，故亦屬耕作使用範圍），顯見在締約之時，雙方應即有承租土地供
    耕作之用之意思，且依當時最高法院之法律見解，該租約亦有耕地三七五減租條
    例之適用，則林地部分焉有可能不約定租金之理？惟由於林地並非農、漁、牧用
    地，亦無「等則」之分類，且「林」地之出產物通常情形亦非「稻谷」，而系爭
    耕地租約土地標示欄則有等則、出產物等欄別，故在登載時，為配合上開欄別，
    乃於等則欄記載「一二」，地目欄記載「田」，面積欄記載一．五八六七甲（即
    二筆田地之總和），出產物種類記載「谷」，出產物總量記載「九、四二四」，
    租谷則記載三五三四（台斤），是依此記載，尚難認定系爭耕地租約範圍僅限於
    「田地」部分，而不包括「林地」，蓋苟林地非屬租賃標的，何以租賃土地標示
    欄卻記載該三筆林地？且所謂「租谷三五三四台斤」，係記載於總額欄，並非僅
    就二筆田地租金之約定，亦難認林地部分即為無償使用，故上訴人主張林地部分
    未約定租金云云，要無足採。
  (二)至上訴人又稱：其先父所有另筆十三地號土地，地目為「墓」，竟亦被鄉公所誤
    載於訴外人即出租人吳朝鏇與承租人吳盛金之耕地租約上，足證新竹縣之耕地租
    約記載時有疏漏，本件之系爭三筆林地，亦係承辦人之誤載云云。惟查訴外人吳
    朝鏇與吳盛金之耕地租約縱如上訴人所稱確有誤載情事，亦不足證明本件系爭三
    筆林地亦係誤載，故上訴人以此主張系爭林地非屬租賃範圍，亦不足採。
  (三)被上訴人就系爭三筆土地既有繳交租金，顯已符合民法一般租賃之規定，而就系
    爭三筆土地成立一般租賃關係。
五、上訴人不得請求返還
    兩造間就系爭三筆林地既有民法普通租賃關係，且系爭林地租賃因無耕地三七五
    減租條例之適用，自不生屆滿六年應辦理換約之問題，則上訴人主張該租約未於
    屆滿六年時換約應屬無效云云，亦不足採。又上訴人迄今既均按原租約之約定收
    取租金，已如前述，而被上訴人又無其他得終止租約之情事（按上訴人於本審不
    再主張以被上訴人毀損林地為由終止租約，見本院卷第九十一年五月六日筆錄）
    ，則上訴人請求被上訴人將系爭三筆林地返還上訴人，自非有據，不應准許。
六、綜上所述，上訴人請求確認二造間就坐落新竹縣新豐鄉○○段第三九、四一、四
    三地號土地（重測前為大眉段松柏林小段第四八、四八－一、四八－二地號）之
    耕地租賃關係不存在，此部分為有理由，應予准許。至其請求被上訴人應返還系
    爭三筆林地部分，則為無理由，應予駁回。原審就上開應准許部分，為上訴人敗
    訴之判決，自有未洽。上訴意旨求予廢棄改判，為有理由，爰由本院予以廢棄改
    判如主文第二項所示。至於上訴人之請求不應准許部分，原判決為上訴人敗訴之
    判決，經核於法並無不合，上訴意旨求予廢棄改判，為無理由，應駁回其上訴。
七、本件事證已臻明確，兩造其餘之攻擊防禦方法及未經援用之證據，經本院斟酌後
    ，認為均不足以影響本判決之結果，自無逐一詳予論駁之必要，併此敘明。
八、據上論結，本件上訴為一部有理由，一部無理由，依民事訴訟法第四百四十九條
    第一項、第四百五十條、七十九條但書，判決如主文。
中　　　華　　　民　　　國　　九十一　　年　　　七　　　月　　  二 　　 日
　　　　　　　　　　　　　　　民事第十一庭
                              　　審判長法　官　連　正　義
　　　　　　　　　　　　　　　　　　　　法　官　黃　騰　耀
                                        法　官　陳　金　圍
右正本係照原本作成。
如不服本判決，應於收受送達後二十日內向本院提出上訴書狀，其未表明上訴理由者
，應於提出上訴後二十日內向本院補提理由書狀（均須按他造當事人之人數附繕本）
上訴時應提出委任律師或具有律師資格之人之委任狀；委任有律師資格者，另應附具
律師及格證書及釋明委任人與受任人有民事訴訟法第四百六十六條之一第一項但書或
第二項（詳附註）所定關係之釋明文書影本。
中　　　華　　　民　　　國　　九十一　　年　　　七　　　月　　  二 　　 日
　　　　　　　　　　　　　　　　        書記官　章　大　富
附註：
民事訴訟法第四百六十六條之一（第一項、第二項）：
對於第二審判決上訴，上訴人應委任律師為訴訟代理人。但上訴人或其法定代理人具
有律師資格者，不在此限。
上訴人之配偶、三親等內之血親、二親等內之姻親，或上訴人為法人、中央或地方機
關時，其所屬專任人員具有律師資格並經法院認為適當者，亦得為第三審訴訟代理人
。
